臺灣高等法院刑事判決　　　　　　　　　　　　　　　九十三年度上訴字第二八號
　　上　訴　人　臺灣士林地方法院檢察署檢察官
　　被　　　告　乙○○
　　選任辯護人　沙　洪　律師
右上訴人因被告偽造貨幣案件，不服臺灣士林地方法院九十二年度訴字第二三六號，
中華民國九十二年十一月十一日第一審判決（起訴案號：臺灣士林地方法院檢察署九
十一年度偵字第四三五九號、九十二年度偵緝字第一二八號）提起上訴，本院判決如
左：
    主  文
原判決撤銷。
乙○○行使偽造之通用紙幣，未遂，累犯，處有期徒刑參年。扣案偽造之新臺幣壹仟
圓券拾伍張沒收。
    事  實
一、乙○○前於民國八十六年間，曾因賭博案件，經臺灣臺北地方法院判處有期徒刑
    五月，如易科罰金，以三百元折算一日確定，又於八十六年間，因違反麻醉藥品
    管理條例案件，經該院判處有期徒刑四月，如易科罰金，以三百元折算一日確定
    ，嗣經該院定其應執行刑為有期徒刑八月，如易科罰金，以三百元折算一日（台
    灣台北地方法院檢察署八十六年度執更字第二二一六號），並於八十七年一月九
    日易科罰金執行完畢。仍不知悔改，其明知徐正文（通緝中，由原審另行審結）
    於不詳時間、地點所取得，並於九十一年四月十九日中午十一時許，在其臺北縣
    淡水鎮○○街八三號四樓住處樓下，所交付之通用貨幣新台幣（下同）面額一千
    元紙幣十五張，係屬偽鈔，竟意圖供行使之用，加以收集持有使用。嗣於同日下
    午三時許，乙○○在臺北縣淡水鎮○○路三十七號，先拿出其中一張千元偽鈔，
    持以行使向甲○○購買價值五十元之麻糬一包，擬找回真正貨幣牟利，孰料遭甲
    ○○當場識破並將該張偽鈔退還後，乙○○接續又拿出另一張千元偽鈔擬訛詐行
    使，復為甲○○發現有異，甲○○即持該紙偽鈔要向乙○○要回該包麻糬，因乙
    ○○不願返還而與其發生爭執，且乙○○執意離去，甲○○乃手持該紙偽鈔一路
    尾隨乙○○，直至臺北縣淡水鎮○○路六十三號停車場，路人見狀主動出面將乙
    ○○團團圍住，並報警前來處理。嗣警員洪瑞祥、葉明忠據報後趕往現場逮捕乙
    ○○，除當場取得甲○○所持有中之該紙偽鈔外，並當場自乙○○身上扣得其餘
    偽造之千元紙幣十四張。
二、案經臺北縣警察局淡水分局報請臺灣士林地方法院檢察署檢察官偵查起訴。
    理  由
一、訊據被告乙○○堅決否認其有行使偽鈔之犯行，辯稱扣案之千元偽鈔，係其以價
    值二萬元餘之金項鍊向同案被告徐正文換取金錢，徐正文乃交付上開十五張千元
    鈔給其，其並不知該千元鈔票係偽鈔云云。
二、經查︰
（一）右揭被告乙○○如何持偽鈔購買麻糬之事實，業據證人甲○○於警訊中供證綦
      詳（九十一年度偵字第四三五九號卷附九十一年四月十九日警訊筆錄，第一０
      頁至第一一頁）。而上開紙鈔經中央銀行發行局鑑定結果，均以彩色噴墨方式
      仿印，無隱藏字及凹版印紋凸起效果；紙質與真鈔不同，以螢光筆繪製仿紙張
      螢光纖維絲，部分水印及安全線以灰色墨在紙張背面仿造，部分安全線另以黏
      貼箔膜（含面額數字）仿鈔券正面五段裸露部分，無折光變色效果；左下角面
      額數字，無折光變色反應，均係偽鈔等情，有該局九十二年二月十四日台央發
      字第０九二００一０三四七號函在卷可按（臺灣士林地方法院檢察署九十一年
      度偵字第四三五九號卷第五一頁），則查扣之千元紙鈔十五張確屬偽造之通用
      紙幣，亦堪以認定。
（二）參以同案被告徐正文於九十一年五月三十一日晚上，在臺北縣淡水鎮○○○路
      ，曾為警查獲其持有四十七張千元偽鈔，此有台灣士林地方法院檢察署九十一
      年度偵字第五九一三號卷可稽，而同案被告徐正文亦曾交付四十張之千元偽鈔
      予李清焰等情，亦據李清焰於偵查中指述在卷（九十一年度核退字第七九四號
      偵查卷附九十一年八月三十日訊問筆錄，第六至十一頁），顯見同案被告徐正
      文持有大量偽鈔；復參諸本案經查獲之偽鈔號碼分別為ＬＦ５６５５６８ＹＤ
      八張、ＦＬ６６５５６８ＹＤ四張、ＦＬ４６１５９８ＹＤ三張，此有扣案之
      偽鈔足憑，核與徐正文於台灣士林地方法院檢察署九十一年度偵字第五九一三
      號案件，經查獲之偽鈔號碼，其中ＦＬ４６１５９８ＹＤ號碼相同，其餘鈔票
      之號碼相近（參上揭案件第一八０頁、第一八一頁）等情，足證被告所稱：扣
      案之十五張千元偽鈔，確係同案被告徐正文交予被告乙○○持有使用無訛。
（三）至於被告向徐正文取得前開偽鈔之原因為何一節，雖被告於警訊中供證訊問迄
      本院審理中，迭次供稱扣案之十五張千元偽鈔係同案被告徐正文於九十一年四
      月十九日近中午時在其住處樓下所交付云云（九十一年度偵字第四三五九號卷
      附九十一年五月十四日訊問筆錄，第二四頁；原審卷附九十二年五月十三日訊
      問筆錄，第二七頁；同卷附九十二年十月二十八日審判筆錄第一三二頁）。但
      查，其於本院審理時乃供稱：係其以市價約二萬餘元之金項鍊向徐正文換來云
      云，核與其於九十一年五月十四日、同年七月十八日偵查中所稱是徐正文於四
      月十八日向其拿金項鍊去典當付房租，於四月十九日當天拿這些錢來還給其云
      云（偵查卷第二十四頁正面、反面、第四十二頁正面、反面），其先後之供述
      已有所不符。再者證人即被告之父許代雖於原審九十二年十月二十八日審理期
      日證稱：於九十一年農曆春節期間被告有去向彼拿一條金項鍊云云（原審卷第
      一一七頁至一一八頁），然查本院查九十一年農曆春節乃九十一年二月十二日
      ，此有本院日曆表可憑，核與被告於九十一年七月十八日偵查中所供：是徐正
      文向我借錢，我無錢借他才拿了一條項鍊給他，但他典當了多少錢我不知道，
      隔天（即九十一年四月十九日）我向他要，他給了我一萬五千元云云，二者之
      時間即有不符；再者，證人許代證稱：那一條金項鍊有三、四兩重云云（原審
      卷第一一八頁），亦與被告先後所稱約二兩重（本院審理期日）或一兩重（偵
      查卷第二十四頁）、一兩半（偵查卷第五十五頁），皆有不符。而被告所舉之
      證人蔡淑貞，亦僅能證稱被告與徐正文有債權債務關係，並未在場目睹見聞徐
      正文因要歸還欠款因而交付前開十五張偽鈔予被告（原審卷附九十二年十月二
      十八日審判筆錄，第一二四頁）。綜上被告所稱徐正文乃要歸還欠款因而交付
      前揭十五張偽鈔予其云云，用以佯裝為無辜之第三者，乃避重就輕之詞，不足
      採信。又縱令被告係因徐正文償還欠款而取得該偽鈔，亦非無可能以該偽鈔與
      真鈔之特定比例換算（例如三比一或四比一）後之價格抵償徐正文積欠之債務
      ，是縱令同案被告徐正文交付該鈔券予被告係用以抵償債務，而被告亦將之收
      受，亦不足為被告不知該鈔券係屬偽鈔之論斷。
（四）退而言之，姑不論被告向徐正文取得前揭偽鈔之原因為何，若被告明知徐正文
      所交付者為偽鈔，竟加以收受，嗣並持以行使，即無解於本案犯行之成立。經
      查被告雖陳稱：於行使上揭偽鈔經商店甲○○識破之當時，其並無要逃跑云云
      ；然查被告乃在臺北縣淡水鎮○○路三十七號，先拿出其中一張千元偽鈔，持
      以行使向甲○○購買價值五十元之麻糬一包，遭甲○○當場識破並將該張偽鈔
      退還後，被告接續又拿出另一張千元偽鈔擬訛詐行使，復為甲○○發現有異，
      甲○○即持該紙偽鈔要向被告要回該包麻糬，因被告不願返還而與其發生爭執
      ，且被告執意離去，甲○○乃手持該紙偽鈔一路尾隨被告，直至臺北縣淡水鎮
      ○○路六十三號停車場，路人見狀主動出面將被告團團圍住，並報警前來處理
      ，嗣警員洪瑞祥、葉明忠據報後趕往現場逮捕被告，除當場取得甲○○所持有
      中之該紙偽鈔外，並當場自被告身上扣得其餘偽造之千元紙幣十四張等情，此
      有被告及甲○○之警訊筆錄可稽，並據證人即警員洪瑞祥、葉明忠於原審九十
      二年六月十日訊問期日結證在卷（原審卷第三十八頁至第四十四頁）。證人洪
      瑞祥並於原審訊問時明確指稱：（辯護人問證人：「你有無看到他（指被告）
      要跑的情形嗎？」）「依我們的直覺及當時他的動作，是有要跑的意圖」（原
      審卷第四十頁），又查因被告經查獲之地點即臺北縣淡水鎮○○路三十七號與
      其行使偽鈔之地點即臺北縣淡水鎮○○路六十三號停車場，上揭二地點間相距
      有十餘間房屋之門牌，衡情應有相當遠之距離，即此，被告所辯遭甲○○識破
      時並無逃跑之舉云云，並無足採。且查參以被告竟捨棄向甲○○找取九百五十
      元即急促要逃逸離去；復參諸被告於檢察官初次訊問中供稱：「假鈔是我在淡
      水捷運站電話亭旁之垃圾桶裡看到，十五張疊好放在垃圾桶內，並沒有包裝，
      便把它撿起來，打算要用˙˙˙」、「我知道這些錢大約有問題，大概也不是
      真的，不然怎會有一疊錢丟在垃圾桶裡」（九十一年度偵字第四三五九號卷附
      九十一年四月十九日訊問筆錄，第一七頁反面至第一八頁），繼於偵、審中又
      改稱其不知情，供詞反覆不一，若被告確實不知情前揭鈔票是偽鈔，衡情當會
      據實供出實際來源以洗刷自己之清白，焉會匿飾偽鈔之真實來源，並同時供稱
      自己所拾獲者為偽鈔卻加以行使？
（五）被告雖辯稱：因徐正文在派出所央求其，其只好向警方訛稱是其在捷運站之垃
      圾筒內撿到云云，並舉出證人蔡淑貞為證。但查茍被告乃受徐正文訛詐而收受
      偽鈔，衡情徐正文以偽鈔佯裝為真鈔，持以向其作為清償債務之用，其發現上
      情後欲找徐正文理論，猶有不及，且徐正文適巧因接蔡淑貞之電話通知主動來
      到警所（參原審第一二三頁、第一二四頁），被告見機不可失，適可向警方指
      明實情，斷無僅因徐正文之央求，而為渠隱匿犯行之理，因此被告上揭所辯，
      當係匿飾之詞，不可採信。再查證人蔡淑貞雖於原審證稱：在派出所有看到徐
      正文與被告在交談，但伊並未聽到該二人間之談話內容云云（原審卷第一二五
      頁），尚無從據以認定被告對徐正文所交付者係偽鈔並不知情。
（六）另查被告雖否認其有青光眼，所以其於向徐正文取得前揭偽鈔時，無從知悉所
      收受者係偽鈔云云，並提出其罹有左眼青光眼睫狀體危象之馬偕醫院診斷證明
      書（原審卷第九一頁）。惟查上開紙鈔經中央銀行發行局鑑定結果，均以彩色
      噴墨方式仿印，無隱藏字及凹版印紋凸起效果；紙質與真鈔不同，以螢光筆繪
      製仿紙張螢光纖維絲，部分水印及安全線以灰色墨在紙張背面仿造，部分安全
      線另以黏貼箔膜（含面額數字）仿鈔券正面五段裸露部分，無折光變色效果；
      左下角面額數字，無折光變色反應，均係偽鈔等情，有該局九十二年二月十四
      日台央發字第０九二００一０三四七號函在卷可按（臺灣士林地方法院檢察署
      九十一年度偵字第四三五九號卷第五一頁）；另經本院調取該十五張偽鈔與真
      鈔逐一比對結果：「１、１０００燙金字體部分：真鈔觸感有立體感，十五張
      偽鈔為平面感。２、顏色部分：真鈔較淡、清晰，十五張偽鈔較深且模糊。３
      、防偽線部分：真鈔平滑且顏色均勻，十五張偽鈔較粗糙及褪色。４、紙質部
      分：真鈔明顯油滑，十五張偽鈔較粗糙。５、鈔票編號部分：真鈔號碼均不同
      ，偽鈔則ＬＦ５６５５６８ＹＤ八張、ＦＬ６６５５６８ＹＤ四張、ＦＬ４６
      １５９８ＹＤ三張。６、浮水印部分：真鈔明顯清楚，十五張偽鈔模糊。７、
      紙張大小部分：真鈔大小一致，剪裁平整，十五張偽鈔因裁剪痕跡不一，導致
      鈔票大小不一，且紙張邊緣不平整」，有勘驗筆錄附本院卷可稽（本院卷第十
      七頁、第十八頁），是系爭紙鈔無論就燙金字體、防偽線及紙質部分，均得透
      過以手觸碰之方式輕易辨認係屬偽造，而被告乙○○亦自承收受徐正文紙鈔時
      ，曾親手數過（原審卷附九十二年十月二十八日審判筆錄，第一三三頁）等語
      ；再者，系爭紙鈔中有數張邊緣裁剪得極不平整，呈高低起伏狀（本院核判乃
      以剪刀剪裁，並非以專業裁刀剪裁，見本院卷第二十頁所附勘驗照片１及３所
      示鈔票之下方、照片２、３之鈔票左方），亦得輕易辨識出與一般鈔券之差異
      性；復參諸被告乙○○於檢察官初次訊問中供稱：「假鈔是我在淡水捷運站電
      話亭旁之垃圾桶裡看到，十五張疊好放在垃圾桶內，並沒有包裝，便把它撿起
      來，打算要用˙˙˙」、「我知道這些錢大約有問題，大概也不是真的，不然
      怎會有一疊錢丟在垃圾桶裡」（九十一年度偵字第四三五九號卷附九十一年四
      月十九日訊問筆錄，第一七頁反面至第一八頁），繼於偵、審中又改稱其不知
      情，供詞反覆不一，縱令依證人蔡淑貞所稱，被告乙○○在警察局係與徐正文
      交談後，才於案發初始供稱紙鈔係其拾獲，然被告乙○○若確係不知情，其為
      迴護同案被告徐正文，僅供稱紙鈔係其撿到即可，豈有於檢察官初訊中坦稱「
      知道這些錢大概不是真的」之理？益證被告乙○○上開所辯不知是偽鈔云云，
      顯係卸責之詞，自無足採。至卷附被告乙○○罹有左眼青光眼睫狀體危象之馬
      偕醫院診斷證明書，係於事發後即九十二年八月間所出具，至多僅得證明被告
      於九十二年八月間就診時，有左眼青光眼之症狀，並無從佐證被告於案發當時
      之九十一年四月間，有何視力不佳之情形，況扣案之偽鈔，無須絕佳之視力，
      且以手碰觸即得輕易察覺與一般鈔券之差異性，業見前述，且被告充其量僅其
      左眼稍罹有疾病，然其右眼之視力並無任何障礙或缺損，則卷附該紙診斷證明
      書，自不足為被告乙○○有利之認定。
（七）本件事實發生經過，固係被告持上開偽造紙幣向甲○○購買麻糬，經甲○○告
      知係偽鈔後，被告又拿出另一張行使，然此或係出於被告自認不致遭對方再度
      識破之僥倖心態，或係欲以第二次之行使行為掩飾其第一次即為對方識破之窘
      境，使他人不致懷疑其明知係偽鈔而故意行使，要難謂故意行使偽鈔者一被發
      現，即必然會迅速逃離現場。是被告先後接續行使二次偽鈔之舉，自不足以推
      論被告對該鈔卷係偽鈔確不知情。
（八）再查持大面額之偽鈔，用以購買價值小額之物品，據此向商家找回大量真正之
      貨幣，乃坊間行使偽鈔者慣用之「洗錢」手法，因此選任辯護人辯稱茍被告故
      意要行使偽鈔，焉會購買價值僅五十元之麻糬一包云云，顯與經驗法則有違，
      不足為憑。
（九）綜上所述，被告所為否認犯罪之辯解，核屬卸責之詞，不足採信，其右揭犯罪
      行為堪以認定，應依法論科。
三、按刑法第一百九十六條第一項所謂收集，係指收買受贈互換等一切行為，在收取
    以前，即有行使之犯罪意思者而言，其以圖供行使意思，一次收取，即成立該項
    罪名，並不以反覆收取為必要，有最高法院二十六年渝上字第八六七號判例可資
    參照，是被告乙○○縱係一次收取系爭十五張千元偽鈔，亦該當於同條項所稱之
    收集行為，要無疑義。核被告右揭所為，係犯刑法第一百九十六條第三項、第一
    項行使偽造通用貨幣未遂罪。其意圖供行使之用而收集偽造通用貨幣行為已為行
　　使行為所吸收而不另論罪。又查公訴人認被告行為已達既遂階段，係犯該條第一
　  項之罪，尚有未洽，所引據之法條，應予變更。至被告意圖供行使之用而收集偽
    造通用貨幣之低度行為，為行使偽造通用貨幣之高度行為所吸收，不另論罪。被
    告乙○○於密切不可分之時地二次持以行使偽鈔，為接續犯，僅論以一行使偽造
    通用貨幣未遂罪。被告前於八十六年間，曾因賭博案件，經臺灣臺北地方法院判
    處有期徒刑五月，如易科罰金，以三百元折算一日確定，又於八十六年間，因違
　　反麻醉藥品管理條例案件，經該院判處有期徒刑四月，如易科罰金，以三百元折
  　算一日確定，嗣經該院定其應執行刑為有期徒刑八月，如易科罰金，以三百元折
    算一日（台灣台北地方法院檢察署八十六年度執更字第二二一六號），並於八十
    七年一月九日易科罰金執行完畢，有本院被告全國前案紀錄表、台灣士林地方法
    院檢察署刑案資料查註紀錄表在卷可稽，其於有期徒刑執行完畢後，五年內再犯
    本件有期徒刑以上之罪，為累犯，應依刑法第四十七條之規定加重其刑，又被告
    行使偽造通用貨幣，於犯罪完成前被發覺而未果，爰依未遂犯之規定減輕其刑，
    並依法先加後減之。
四、原審不察，遽為被告無罪之判決，自有未合。檢察官上訴意旨執以指摘，為有理
    由，應由本院予以撤銷改判。爰審酌被告曾有犯罪前科，素行非佳，自承在茶室
    擔任服務小姐，意圖供行使之用，收集偽鈔完成後並持以行使，貪圖不勞而獲之
    犯罪動機、目的，嚴重影響金融秩序等所生之危害，及尚未達成目的即遭查獲，
    犯罪後猶飾詞卸責，尚不知悔悟等一切情狀，量處如主文第二項所示之刑。扣案
    偽造之新台幣壹仟圓券十五張，不問屬於犯人與否，應依刑法第二百條宣告沒收
    。
五、據上論斷，應依刑事訴訟法第三百六十九條第一項前段、第三百六十四條、第二
　　百九十九條第一項前段、第三百條，刑法第一百九十六條第三項、第一項、第二
　  百條、第二十六條前段、第四十七條，罰金罰鍰提高標準條例第一條前段，判決
    如主文。
本案經檢察官郭啟東到庭執行職務。
中　　　華　　　民　　　國　　九十三　　年　　　三　　月　　　三十　　日
                              臺灣高等法院刑事第九庭
                                  審判長法  官　李　文　成
                                        法  官　江　振　義
                                        法  官　周　盈　文
右正本證明與原本無異。
如不服本判決，應於收受送達後十日內向本院提出上訴書狀，其未敘述上訴之理由者
並得於提起上訴後十日內向本院補提理由書（均須按他造當事人之人數附繕本）。
                                        書記官　余　姿　慧
中　　　華　　　民　　　國　　九十三　　年　　　三　　月　　　三十　　日
附錄：本案論罪科刑法條全文
刑法第一百九十六條  (行使收集或交付偽造變造通貨、幣券罪)
            行使偽造、變造之通用貨幣、紙幣、銀行券，或意圖供行使之用而收集或
            交付於人者，處三年以上十年以下有期徒刑，得併科五千元以下罰金。
            收受後方知為偽造、變造之通用貨幣、紙幣、銀行券而仍行使，或意圖供
            行使之用而交付於人者，處五百元以下罰金。
            第一項之未遂犯罰之。
